臺北高等行政法院判決　　　　　　　　　　　　　　　九十年度訴字第六六六九號
　　　　　　　　　　　　　　　.
　　原　　　告　甲○○
　　被　　　告　桃園縣龍潭鄉戶政事務所
　　代　表　人　乙○○主任）.
　　訴訟代理人　丙○○
　　　　　　　　丁○○兼送達.
右當事人間因戶政事件，原告不服桃園縣政府中華民國九十年十月三日九十府法訴字
第一六六四八○號訴願決定，提起行政訴訟，本院判決如左：
　　主  文
原告之訴駁回。
訴訟費用由原告負擔。
　　事  實
一、事實概要：
    訴外人巫錦堂（原告之子）以其父（即原告）全戶現住龍潭鄉○○路二一六號，
    卻籍設其所有隔鄰二一四號房屋，爰向被告申請協助將原告戶籍遷出，經被告派
    員及會請轄區分駐所實地查訪屬實，遂於九十年八月十日以桃龍戶催字第三二五
    五號戶籍登記催告書，催告原告於九十年八月二十日前往申請住址變更登記，逾
    期將依戶籍法第四十七條第三項逕為登記，並依同法第五十三條後段規定處新台
    幣（下同）六百元以下罰鍰，原告不服，提起訴願，經遭決定駁回，遂向本院提
    起行政訴訟。
二、兩造聲明：
　(一)原告聲明：
    1.訴願決定及原處分均撤銷。
    3.訴訟費用由被告負擔。
  (二)被告聲明：
    1.駁回原告之訴。
    2.訴訟費用由原告負擔。
三、兩造之爭點：原告是否確係居住於桃園縣龍潭鄉○○路二一六號，被告催告原告
    於九十年八月二十日前往申請住址變更登記，逾期將依戶籍法第四十七條第三項
    逕為登記是否合法有據？
  (一)原告主張之理由：
    1.查原告購置桃園縣龍潭鄉○○路二一四號及二一六號之房屋及土地，本欲將二
      一四號之房屋及土地分別信託登記在巫葉五妹及巫錦棠名下，但巫錦棠以改造
      套房設備為由予以拆除，之後並將二一四號房屋及土地擅自登記予其個人名下
      ，並訴請被告使原告遷移戶籍之住所。原告係因被兒子欺騙才至二一六號房屋
      居住，會勘時原告確實已有五個月沒有居住在二一四號，係因為被兒子騙，非
      原告不居住。
    2.原告現就二一四號土地及房屋現聲請法院假處分實施中，並由原告訴請所有權
      移轉登記，繫屬於臺灣桃園地方法院八十九年重訴字第二六三號審判中。
  (二)被告主張之理由：
    1.按戶籍法第二十條：「遷出戶籍管轄區域三個月以上，應為遷出之登記」，同
      法第二十一條：「由他戶籍管轄區域遷入三個月以上，應為遷入之登記。」，
      同法第二十二條：「在同一戶籍管轄區域內變更住址，應為住址變更之登記」
      。原告全戶在同一戶籍管轄區域內，由龍潭鄉○○村○○○鄰○○路二一四號
      住址變更至同村鄰東龍路二一六號，已五個月以上，依上開戶籍法規定，應為
      全戶住址變更之登記。依據最高行政法院五十六年判字第六○號判例略以：「
      戶籍遷徙係事實行為，其遷徙登記自應依事實認定之．．．」，原告全戶五人
      ，目前事實居住於桃園縣龍潭鄉○○村○○○鄰○○路二一六號，即應為全戶
      住址變更之登記。
    2.戶籍法第四十七條：「戶籍登記之申請，應於事件發生或確定後三十日內為之
      ，其申請逾期者，戶政事務所仍應受理。戶政事務所查有不於法定期間申請者
      ，應以書面定期催告應為申請之人。遷徙、出生、死亡、更正、撤銷或註銷登
      記，經催告仍不申請者，戶政事務所得逕為登記。」同法第五十三條略以：「
      無正當理由不於法定期間為登記之申請者，．．．經催告而仍不為申請者，處
      新台幣六百元以下罰鍰」。同法第四十二條：「遷徙登記，以本人或戶長為申
      請人」，同法施行細則第十五條：「遷徙、出生、死亡、更正、撤銷或註銷登
      記之催告書應載明經催告逾期仍不申請者，依本法第四十七條第三項逕為登記
      。」，故被告所為催告及罰鍰並無違法或不當。
    3.行政程序法第九十二條第一項規定，本法所稱行政處分，係指行政機關就公法
      上具體事件所為之決定或其他公權力措施，而對外直接發生法律效果之單方行
      政行為，另依內政部九十年四月十日台（九十）內中戶字第九○八一六○八號
      函說明二略以，『．．．至第四十七條第二項規定之催告，其與同條第三項及
      第五十三條後段規定之催告為期簡明，合併訂定為「縣（市）鄉（鎮、市、區
      ）戶政事務所戶籍登記催告書」，有關內容分述如下．．．（三）「主旨」欄
      ２為第四十七條第三項規定之催告，對逾期者，可予「逕為登記」之法律效果
      ，此為「逕為登記」之必要構成要件，其行政目的係對逾期者，將予以逕為登
      記，依行政程序法第九十二條規定「就公法上具體事件為之決定，對外直接發
      生法律效果之單方行政行為。」宜認此即行政處分，受催告人可予訴願。惟此
      項處分期間非常明確，「根據之事實，客觀上明白足以確認者。」依行政程序
      法第一百零三條第五款規定，行政機關得不給予陳述意見之機會。（四）「主
      旨」欄３為第五十三條後段規定之催告，對逾期者，可予「加重罰鍰」之法律
      效果，此為「加重罰鍰」之必要構成要件，可認為行政處分，期間亦為明確，
      得不給予陳述意見機會。．．．』。綜上所述，被告九十年八月十日桃龍戶字
      第三二五五號催告書，應即為行政處分，原告可提起訴願。
　　理  由
甲、程序方面：
    原告起訴時，被告代表人為黃意驊，嗣於九十一年七月八日變更為乙○○，茲據
    被告新任代表人具狀聲明承受訴訟，核無不合，應予准許，合先明。
乙、實體方面：
一、訴外人巫錦堂（原告之子）以原告全戶現住龍潭鄉○○路二一六號，卻籍設其所
    有隔鄰二一四號房屋，爰向被告申請協助將其戶籍遷出，經被告派員及會請轄區
    分駐所實地查訪屬實，遂以戶籍登記催告書，催告原告於九十年八月二十日前申
    請登記，逾期將依戶籍法第四十七條第三項逕為登記，並依同法第五十三條後段
    規定處六百元以下罰鍰，原告不服，提起訴願，經遭決定駁回之事實，有被告九
    十年八月十日桃龍戶催字第三二五五號戶籍登記催告書及桃園縣政府九十年十月
    三日九十府法訴字第一六六四八○號訴願決定書在卷可憑，堪信為真實。本件之
    爭點應為原告是否確係居住於桃園縣龍潭鄉○○路二一六號，被告催告原告於九
    十年八月二十日前往申請住址變更登記，逾期將依戶籍法第四十七條第三項逕為
    登記是否合法有據？
二、查被告九十年八月十日以桃龍戶催字第三二五五號戶籍登記催告書，催告原告於
    九十年八月二十日前往申請住址變更登記，逾期將依戶籍法第四十七條第三項逕
    為登記，亦即依戶籍法第四十七條第三項規定之催告，對逾期者，可予「逕為登
    記」之法律效果，此為「逕為登記」之必要構成要件，其行政目的係對逾期者，
    將予以逕為登記，屬就公法上具體事件為之決定，對外直接發生法律效果之單方
    行政行為，應為被告之行政處分（原告對被告催告逾期申請登記將依戶籍法第五
    十三條後段規定處六百元以下罰鍰部分未表明不服，嗣後被告另以九十年九月四
    日桃龍鳥字第二六一一號函處原告罰鍰六百元），合先敘明。
三、按戶籍法第四十七條規定，戶籍登記之申請，應於事件發生或確定後三十日內為
    之，其申請逾期者，戶政事務所仍應受理。戶政事務所查有不於法定期間申請者
    ，應以書面定期催告應為申請之人。遷徙、出生、死亡、更正、撤銷或註銷登記
    ，經催告仍不申請者，戶政事務所得逕為登記。同法施行細則第十五條規定，遷
    徙、出生、死亡、更正、撤銷或註銷登記之催告書應載明經催告逾期仍不申請者
    ，依本法第四十七條第三項逕為登記。查訴外人巫錦堂（即原告之子）以其所有
    之房屋龍潭鄉○○路二一四號，因原告實際居住於桃園縣龍潭鄉○○路二一六號
    ，卻籍設其所有隔鄰二一四號房屋，於九十年三月十九日向被告申請協助將原告
    籍遷出，有申請書在卷可憑，經被告於九十年三月十九日以桃龍戶字第０一一三
    一號會辦單請平鎮分局龍潭分駐所派員查訪及於九十年七月十九日會請轄區分駐
    所實地查訪原告當時實際居住於龍潭鄉○○路二一六號二樓，未居住於戶籍地龍
    潭鄉○○路二一四號屬實，有上開函會辦單之查復內容及九十年七月十九日戶口
    查實記錄單及照片在卷足據，原告就其於九十年七月十九日戶口查實會勘時，已
    有五個月沒有居住在戶籍地龍潭鄉○○路二一四號一節亦不爭執，堪信為真實。
    原告當時事實上既未居住於戶籍，則被告依上述戶籍法規定，以書面定期催告原
    告辦理遷徙登記，並載明逾期將依戶籍法第四十七條第三項逕為登記，於法並無
    不合。至原告主張其係為其兒子所騙而搬至龍潭鄉○○路二一六號部分，查原告
    當時既已事實上五個月未住於戶籍址，原告是否確因聽信其子改造套房設備之事
    由而搬離，並不影響原告依戶籍法應將戶籍辦理遷徙登記之結果，原告此部分之
    主張非屬可採。
四、從而被告以原告未於戶籍址居住查訪屬實，而定期催告原告申請住址變更登記，
    並通知逾期將依戶籍法第四十七條第三項逕為登記，於法並無不合，訴願決定予
    以維持，亦屬妥適，原告主張前詞，請求撤銷原處分及訴願決定，為無理由，應
    予駁回。
據上論結，本件原告之訴為無理由，爰依行政訴訟法第九十八條第三項前段，判決如
主文。
中　　　華　　　民　　　國　　九十一　　年　　 十二 　　月　　 十二 　　日
                        臺 北 高 等 行 政 法 院   第 三 庭
                                           審 判 長 法  官　姜素娥
                                                    法  官　林文舟
                                                    法  官　陳國成
右為正本係照原本作成。
如不服本判決，應於送達後二十日內，向本院提出上訴狀並表明上訴理由，如於本判
決宣示後送達前提起上訴者，應於判決送達後二十日內補提上訴理由書（須按他造人
數附繕本）。
中　　　華　　　民　　　國　　九十一　　年　　 十二 　　月　　 十三 　　日
  　　　　　　　　　　　　　　　　　　　　          書記官　王英傑
